臺灣高等法院臺中分院刑事判決　　　100年度交上訴字第757號
上　訴　人　臺灣臺中地方法院檢察署檢察官
被　　　告　羅塗金
上列上訴人因被告肇事逃逸罪案件，不服臺灣臺中地方法院99年
度交訴字第391號中華民國100年2月25日第一審判決（起訴案號
：臺灣臺中地方法院檢察署99年度偵字第26213號），提起上訴
，本院判決如下：
    主  文
上訴駁回。
    理  由
一、本案經本院審理結果，認第一審判決以不能證明被告羅塗金
    犯罪而諭知無罪，核無不當，應予維持，並引用第一審判決
    書所記載之理由及證據（如附件）。
二、本件檢察官提起上訴意旨略以：被告羅金塗於本件車禍發生
    後，已見告訴人林信良因此人車倒地，且有下車查看告訴人
    之身體，並可輕易發現告訴人右肩衣服破損，依其日常生活
    經驗判斷，告訴人至少可能受有擦傷之傷害，卻仍未加以協
    助送醫救治，亦未待警到場處理，復又指責係告訴人駕車不
    小心，僅停留2、3分鐘後，在未明確徵得告訴人同意，即駕
    車離開現場，依道路交通管理處罰條例第62條第3項（上訴
    書誤載為第1項）之規定，及刑法肇事逃逸罪之立法目的，
    被告肇事逃逸已甚灼然。原審判決認事用法尚嫌未洽，爰提
    起上訴請求撤銷原審判決，更為適當合法之判決云云。
三、按犯罪事實應依證據認定之，無證據不得認定犯罪事實；
    又不能證明被告犯罪者，應諭知無罪之判決，刑事訴訟法第
    154條第2項、第301條第1項前段分別定有明文。又認定不利
    於被告之事實，須依積極證據，苟積極證據不足為不利於被
    告事實之認定時，即應為有利於被告之認定，更不必有何有
    利之證據（參最高法院52年台上字第1300號、30年上字第81
    6號判例)。道路交通管理處罰條例第62條第3項雖然規定
    ：汽車駕駛人駕駛汽車肇事致人受傷或死亡者，應即採取救
    護措施及依規定處置，並通知警察機關處理，不得任意移動
    肇事汽車及現場痕跡證據。惟違反此規定，僅構成行政處罰
    之要件，並非謂未通知警察機關處理，即構成刑法之肇事逃
    逸罪，此從該條第4項、第5項另有關於肇事逃逸之規定即知
    。是以行為人縱未主動報警處理或留待員警到來即先行離開
    肇事現場，並非當然即屬刑法所欲處罰之「肇事逃逸」，仍
    須行為人具備主觀上對其駕駛動力交通工具肇事致人死傷，
    已有認識，客觀上並有擅自離開肇事現場之行為，始與該罪
    之構成要件相當。刑法第185條之4所規定之肇事逃逸罪，
    其立法理由，係為維護交通安全，加強救護，減少被害人之
    死傷，促使駕駛人於肇事後，能對被害人即時救護，故行為
    人於事故後，縱離去現場，如不影響即時救護之期待，且不
    足認係逃逸，尚難以侵害社會法益之上開公共危險罪相繩（
    參最高法院97年度台上字第6758號判決）。
四、本件被害人林信良並未對被告提出告訴（參警卷第10頁），
    是以檢察官上訴書記載林信良為告訴人，尚有未洽，合先敘
    明。
五、經查：
(一)、被害人林信良於警詢中證稱：「我整個人有點恍神狀態，
    只記得當時該部自小客車有人下車查看，我鄰居發現我倒在
    地上，遂過來將我扶起，等我回神過來時，該自小客車已自
    行離去，我沒有記下對方車號，對方亦未留下資料給我。」
    等語（參警卷第10頁筆錄），於檢察官偵訊中證稱：「當
    時被告有停車下來看，問我有沒有怎樣，我跟他講還好，我
    當時整個人已經恍神了，我自己去就醫的，被告沒有留資料
    給我及報警。」等語（參偵卷第7頁筆錄），於原審審理
    中證稱：「撞到時我有點恍神，被告有下車查看，好像有問
    我有沒有怎樣，我當時下意識跟被告說沒有事，因我住處在
    瀋陽路3段187號，後來就有2個2、30歲的男性鄰居過來幫忙
    處理，被告當時有留在現場，鄰居幫我把機車扶正並牽到旁
    邊，被告好像也有幫忙牽機車，被告是否有問我要離開的事
    ，我沒有印象，被告從下車查看至幫忙牽機車一直到離開現
    場大概2、3分鐘。當時我穿著西裝褲、短袖襯衫，右肩部的
    受傷是衣服脫掉後才看得到，被告應該不知道我身體有無受
    傷，因為我外傷不太明顯，當時因為已經恍神，所以沒要求
    被告送醫或報警，也沒有要求被告留下聯絡的方式。」等語
    （參原審卷第44-45頁筆錄），於本院審理中陳稱：「剛
    發生的時候，我人有點恍神，而且手臂挫傷又穿著衣服，所
    以看不太出來。」等語（參本院卷第26頁筆錄）。足徵被害
    人一再證稱本件車禍發生後，被告有下車查看，問被害人有
    沒有怎樣，被害人說還好、沒有事，被告還幫忙牽被害人的
    機車，另有2位成年男性鄰居在場協助，當時被害人身穿長
    褲及短袖襯衫，手腳所受的傷被衣服蓋住，看不出來，被告
    在現場停留約2、3分鐘後，未留下資料即離去。又被害人雖
    然證稱其對於被告有無問可否離開乙事沒有印象，但被告於
    原審及本院一再陳稱其是經過被害人的應允才離開的，此有
    各該筆錄在卷可稽，本院忖諸當時現場除被害人外，還有2
    位成年的男性鄰居在場，依常情被告應不敢在未置一詞或被
    害人明確表示不同意下離開，及被害人當時處於恍神之狀態
    等情，認當時被告應有表示要離開，惟被害人可能沒聽到或
    是沒任何表示。茲被告於本件車禍發生後立即下車查看，幫
    忙牽被害人的機車，問被害人有沒有怎樣，於被害人回答還
    好、沒有事，且於外觀上看不出被害人身體何處有受傷，及
    現場尚有2位成年男性鄰居協助之情況下，駕車離去，實難
    謂其主觀上有駕車肇事致人受傷之認知，及置被害人受傷於
    不顧而逃逸之故意。雖然被告未報警、未經被害人明確同意
    ，未留下資料以防萬一日後須要聯絡時可用，即自行離去之
    行為，或有違反交通法規之規定，及處事不當之情形，但究
    非能因此而認其係明知肇事致人受傷後故意逃逸。
(二)、員警所繪製現場圖顯示：本件係被害人自其瀋陽路3段187號
    之住處出來，直接穿越分向限制線（即雙黃線）至對向車道
    ，而與剛好從對向車道右側駛過來之被告車子發生碰撞（參
    警卷第20頁），被害人於警詢中亦表示此現場圖與現場完全
    一樣（參警卷第10頁）。而直接穿越雙黃線到對向車道，係
    屬在劃有分向限制線之車道迴車之行為，乃為道路交通安全
    規則第106條第2項所明文規定禁止。是以被告下車後為主張
    自己的權益，而指責告訴人駕車不小心，並無違背常情之處
    ，豈能因此而謂被告有肇事逃逸之故意。
(三)、被害人自始至終均未主動證稱其右肩的衣服有破掉，此有各
    該筆錄在卷可佐，僅於原審審理中審判長主動問「當時被告
    應該可以看到你右肩的衣服破掉？」時，被害人回答「是的
    」（參原審卷第46頁筆錄），是以被害人當時右肩衣服到底
    有無破掉，並不明確，縱有破掉，也無證據證明被告一定有
    看到，參諸被害人確有回答被告說「還好、沒有事」等語，
    尚難僅以該句問答，即苛以被告應能預見被害人可能有受傷
    而故意不協助送醫救治。
六、綜上所述，本件公訴人所舉之證據，尚無法使本院形成被告
    有駕車肇事明知致人受傷而逃逸之確信。此外，復查無其他
    積極證據足資證明被告有何公訴人所指之前揭犯行，依前揭
    判例意旨，本件即應為有利於被告之認定，更不必有何有利
    之證據。原審以不能證明被告犯罪為由，諭知無罪之判決，
    並無不合。檢察官上訴意旨，仍執前詞，指摘原判決不當，
    提起上訴，為無理由，應予駁回。
據上論斷，應依刑事訴訟法第373條、第368條，判決如主文。
本案經檢察官徐錫祥到庭執行職務。
中    華    民    國   100    年    6     月    9     日
            刑事第七庭    審判長法  官  林  榮  龍
                                法  官  王  義  閔
                                法  官  李  秋  娟
以上正本證明與原本無異。
如不服本判決應於收受送達後十日內向本院提出上訴書狀，其未
敘述上訴之理由者，並得於提起上訴後十日內向本院補提理由書（
均須按他造當事人之人數附繕本）「切勿逕送上級法院」。但應
依刑事妥速審判法第9條之規定辦理。
                                書記官  詹  錫  朋
中    華    民    國   100    年    6     月    9     日